ACORDAO-COMPLETO-2584434

ACÓRDÃO 926/2023 ATA 18/2023 - PLENÁRIO

VISTO, relatado e discutido este relatório de auditoria referente à auditoria realizada as obras de duplicação e adequação de capacidade e segurança na rodovia BR-010/MA, na travessia urbana de Imperatriz/MA (segmento km 246,40 ao km 260,80) incluindo oito elevados, duas novas pontes sobre o rio Cacau, recuperação, alargamento e reforço de outras duas pontes;
ACORDAM os ministros do Tribunal de Contas da União, reunidos em sessão do Plenário, ante as razões expostas pelo relator em:
9.1. considerar, com fulcro no inciso V do art. 4 da Resolução TCU 344/2022, não prescritas as pretensões ressarcitória e punitiva do TCU neste processo;
9.2. ordenar a Unidade de Auditoria Especializada em Infraestrutura Rodoviária e de Aviação Civil (AudRodoviaAviação) que dê continuidade à apuração dos indícios de irregularidades apontadas no relatório da Fiscalização 121/2019, após renovar as oitivas realizadas junto ao Departamento Nacional de Infraestrutura de Transportes (DNIT) e às empresas Edeconsil Construções e Locações Ltda., Geosistemas Engenharia e Planejamento Ltda. e Prosul Projetos Supervisão e Planejamento Ltda. para que encaminhem as informações requeridas pela equipe de auditoria (peça 53, p. 24-25) ;
9.3. notificar desta deliberação aos interessados.

Auditoria no âmbito do Fiscobras 2019, referente às obras de duplicação e adequação de capacidade e segurança na rodovia BR-010/MA, na travessia urbana de Imperatriz/MA, segmento km 246,40 ao km 260,80, incluindo oito elevados, duas novas pontes sobre o rio Cacau, recuperação, alargamento e reforço de outras duas pontes.

Departamento Nacional de Infraestrutura de Transportes.

3. Interessados/Responsáveis:
3.1. Interessados: Congresso Nacional (vinculador); Departamento Nacional de Infraestrutura de Transportes (04.892.707/0001-00); Edeconsil Construções e Locações Ltda (07.073.042/0001-00); Geosistemas Engenharia e Planejamento Ltda (70.073.275/0001-30); Prosul Projetos Supervisão e Planejamento Ltda (80.996.861/0001-00).

13.1. Ministros presentes: Bruno Dantas (Presidente), Walton Alencar Rodrigues, Benjamin Zymler, Augusto Nardes, Aroldo Cedraz (Relator), Jorge Oliveira e Jhonatan de Jesus.
13.2. Ministro-Substituto convocado: Marcos Bemquerer Costa.
13.3. Ministro-Substituto presente: Weder de Oliveira.

AROLDO CEDRAZ

Adoto, como relatório, e transcrevo a seguir a instrução de peça 101 elaborada pela Unidade de Auditoria Especializada em Infraestrutura Rodoviária e de Aviação Civil (AudRodoviaAviação) que contou com a anuência do corpo diretivo da sua unidade técnica (peça 102) :
INTRODUÇÃO
Cuidam os autos de Relatório de Auditoria no âmbito do Fiscobras 2019, cuja finalidade foi fiscalizar o Contrato UT-15.441/2014-00, referente às obras de duplicação e adequação de capacidade e segurança na rodovia BR-010/MA, na travessia urbana de Imperatriz/MA, segmento km 246,40 ao km 260,80, incluindo oito elevados, duas novas pontes sobre o rio Cacau, recuperação, alargamento e reforço de outras duas pontes.
A presente instrução tem por objetivo a análise de ofício quanto à ocorrência da prescrição das pretensões punitiva e de ressarcimento no âmbito do TCU, nos termos do art. 10 da regulamentação constante da Resolução-TCU 344/2022.
HISTÓRICO 
Com vistas a apresentar uma visão geral do andamento processual, lista-se os principais eventos processuais, em ordem cronológica, seguido de síntese dos conteúdos.
Em 30/9/2019, foi juntado aos autos o Relatório de Fiscalização 121/2019 (peça 53) . Esse relatório apresentou as seguintes constatações: sobrepreço decorrente de preços excessivos frente ao mercado (peça 53, p. 12-14) ; projeto executivo deficiente ou desatualizado (peça 53, p. 15-18) ; e ausência de recursos orçamentários (peça 53, p. 19) .
Face aos apontamentos constantes do relatório de fiscalização, foi proposta a realização de oitivas do DNIT e das empresas Prosul Projetos Supervisão e Planejamento Ltda. (supervisora) , Edeconsil construções e Locações Ltda. (contratada responsável pelas obras) e Geosistemas Engenharia e Planejamento Ltda. (projetista) (peça 53, p. 24-25) .
Nessa mesma data, com base na delegação de competência constante da Portaria-MIN-AC 1/2017, foi autorizada a realização das oitivas propostas, conforme despacho do responsável pela unidade técnica (peça 55) .
Em 6/2/2020, encerrou-se a fase processual de comunicação relacionada às oitivas realizadas, conforme despacho de conclusão das comunicações processuais (peça 99) , no qual estão relacionadas as peças referentes aos ofícios de oitiva, às ciências de comunicação, bem como às razões de oitiva apresentadas.
Desde então, houve juntada de termo de sorteio de membro do MPTCU (peça 129) , sem reflexo na contagem de prazo para a ocorrência da prescrição no âmbito do TCU.
EXAME TÉCNICO
Conforme mencionado na introdução, a prescrição para o exercício das pretensões punitiva e de ressarcimento no âmbito do TCU foram regulamentadas por meio da Resolução-TCU 344/2022, que observa o regime da Lei 9.873/1999.
Assim, por se tratar de questão de ordem pública, conforme dispõe seu art. 10, segundo o qual a ocorrência de prescrição deve ser "aferida de ofício ou por provocação do interessado, em qualquer fase do processo, ressalvado o disposto no parágrafo único", procede-se de ofício à aferição de sua ocorrência.
Inicialmente, importa mencionar que não há no processo registro de dívidas sujeitas à cobrança judicial cuja documentação tenha sido encaminhada aos órgãos ou entidades executores, não havendo subsunção ao Parágrafo único do art. 10 dessa resolução.
Da mesma forma, menciona-se que não há nos autos notícia de recebimento de denúncia na esfera criminal acerca dos mesmos fatos, de forma que não cabe a aplicação do prazo de prescrição previsto na lei penal, conforme disposto no art. 3º da citada resolução.
Dessa maneira, os prazos de prescrição do exercício das pretensões punitivas e de ressarcimento considerados são de cinco anos, ou de três anos para o caso de prescrição intercorrente, previstos respectivamente nos art. 2º e 8º da Resolução-TCU 344/2022.
Adotou-se como termo inicial para contagem do prazo prescricional a data de juntada do Relatório de Fiscalização 121/2019 (peça 53) , em 30/9/2019, nos termos do inciso IV do art. 4º dessa resolução, pois, trata-se do evento em que as irregularidades foram oficialmente documentadas no processo. Esse é o momento em que o TCU foi cientificado das apurações constantes do relatório de fiscalização, mediante despacho do corpo diretivo da unidade técnica.
Iniciada a contagem do prazo de prescrição, há eventos processuais que causam a interrupção da contagem do referido prazo, devendo ser reiniciada do zero, conforme dispõe o art. 5º, bem como a suspensão, devendo continuar a partir do número de dias ocorridos em que houve a suspenção, conforme art. 7º. Todos esses eventos são aplicáveis também à prescrição intercorrente, nos termos do § 2º do art. 8º, todos da referida resolução do TCU.
Merece esclarecimento os eventos caracterizados como atos inequívocos de apuração do fato (inciso II do art. 5º da Resolução-TCU 344/2022) . Adotou-se procedimento alinhado ao disposto no Voto que conduziu ao Acórdão 6868/2022-TCU-Segunda Câmara, de Relatoria do Ministro Antônio Anastasia, no qual são elencadas, além da citação dos responsáveis, as instruções com vistas ao saneamento dos autos como atos inequívocos para apuração do fato, conforme excerto a seguir:
12. Com respeito a prescrição, entendo que deve ser adotado o entendimento preconizado na nova Resolução-TCU 344 de 11/10/2022. Segundo o normativo, as pretensões punitiva e de ressarcimento prescrevem em cinco anos, contados do termo inicial. O art. 5º da resolução descreve as causas interruptivas da prescrição, tais como, a citação ou qualquer ato inequívoco para apuração do fato.
13. No caso em análise, a prestação de contas ocorreu em 21/6/2012 (peça 4, p.240) e o processo foi autuado nesta Corte de Contas em 30/11/2015. Os responsáveis, Srs. [nomes omitidos] foram citados conforme determinação do Exmo. Ministro José Múcio Monteiro de 10/11/2016 (peça 18) .
14. Após a citação dos responsáveis, a Secex-PA elaborou duas instruções em 31/3/2017 e em 4/6/2018 (peças 34 e 39 respectivamente) . A Secex-TCE elaborou outras instruções em 8/9/2019, 19/5/2020, 25/9/2020 e 11/3/2022 (peças 64, 83, 98, 150 respectivamente) .
15. Ainda, conforme determinado pelo Relator, foram promovidas outras citações aos gestores (22/8/2020, peça 86) e à [nome omitido] (20/1/2021, peça 103) .
16. Com isso, percebe-se claramente a ocorrência de diversos atos inequívocos para apuração do fato, além das citações, que configuraram a interrupção da prescrição. Dessa forma, não há que se falar em prescrição de nenhuma parcela de débito em relação a nenhum dos responsáveis. 
No mesmo sentido, citam-se os Acórdãos 2.473/2022 (Relator: Walton Alencar Rodrigues) e 2.504/2022 (Relator: Ministro Bruno Dantas) , ambos do plenário do TCU, nos quais as instruções com análise por parte da unidade técnica são consideradas como atos interruptivos do prazo prescricional punitivo e ressarcitório.
Importa registrar, ainda, que a contagem dos prazos de prescrição quando da ocorrência dos eventos interruptivos e ou suspensivos seguiram as orientações constantes do art. 183 e 185 do Regimento Interno do TCU.
A partir dessas premissas, apresenta-se na Tabela 1, a seguir, os eventos processuais e o enquadramento normativo que afetaram a contagem do prazo para ocorrência da prescrição, até a data de 27/3/2023.
Tabela 1: Contagem dos prazos para ocorrência da prescrição, conforme Resolução-TCU 344/2022
	Eventos relevantes do processo
	Data
	Peça
	Dispositivo
	Efeito
	Prescrição

						Anos *
	Ocorrência

							5 anos
	3 anos

	Relatório de Fiscalização
	30/09/2019
	53-55
	art 4º, IV
	início
			
	Notificação de oitivas
	14/10/2019
	56-58
	art. 5º, I
	interrupção
	0,038
	Não
	Não

	Reinício da contagem
	15/10/2019
						
	Prorrogação de prazo - início
	30/10/2019
	68 e 75
	art. 7º, VI
	suspensão
	0,148
		
	Últimas razões de oitiva entregue
	23/12/2019
	98
					
	Prazo total para fins de prescrição

	  3,301 
	 Não 
	 Sim 

	Observação:* Prazo transcorrido entre o início ou reinício da contagem e a última interrupção, considerando as suspensões;** Períodos em anos contados entre a última data interruptiva da prescrição quinquenal, ou da prescrição intercorrente de 3 anos, e a data da análise.

Fonte: produção própria a partir dos autos do processo TC Processo 010.232/2019-2
Assim, com base nos fundamentos expostos, analisando-se a sequência de eventos processuais constantes da Tabela 1 acima, observa-se que não ocorreu a prescrição quinquenal (art. 2º da Resolução-TCU 344/2022) , pois transcorreu o prazo de 3,301 anos, inferior a cinco anos, entre os últimos eventos interruptivos (art. 5º da Resolução-TCU 344/2022) e a data deste exame técnico, tanto em relação ao órgão jurisdicionado quanto em relação às empresas arroladas nos autos.
Porém, ocorreu a prescrição intercorrente, de três anos (art. 8º da Resolução-TCU  344/2022) , haja vista que, no caso em análise, o período entre a última entrega de razões de oitiva totalizou 3,301 anos.
Resta analisar as causas interruptivas ocorridas no âmbito do processo TC 009.284/20125, referente a auditoria realizada no projeto executivo de engenharia para execução das obras em questão, haja vista a possibilidade de se configurar relação relevante entre esse processo e os presentes autos, nos termos do que dispõe o art. 6º da Resolução-TCU 344/2022, in verbis:
Art. 6º Aproveitam-se as causas interruptivas ocorridas em processo diverso, quando se tratar de fato coincidente ou que esteja na linha de desdobramento causal da irregularidade ou do dano em apuração.
Parágrafo único. Aplica-se o disposto no caput deste artigo aos atos praticados pelos jurisdicionados pelo TCU, tais como os órgãos repassadores de recursos mediante transferências voluntárias e os órgãos de controle interno, entre outros, em processo diverso, quando se tratar de fato coincidente ou que esteja na linha de desdobramento causal da irregularidade ou do dano em apuração.
No âmbito daquela auditoria (TC Processo 009.284/2012-5) , Relatório de Fiscalização 394/2012, foi apontado projeto executivo deficiente ou desatualizado com 21 indícios de irregularidades, dos quais cinco não foram saneados, conforme instrução de mérito daqueles autos (peça 23, p. 7-28; e peça 63, respectivamente, do TC Processo 009.284/2012-5) , relativos a:
a) falhas na quantificação da aquisição e transporte dos materiais betuminosos (irregularidade tratada no item IV.d desta instrução) ;
b) ausência de justificativa técnica para não utilização de pedreiras e areais que podem possibilitar a produção de brita e areia na própria obra e proporcionar redução nas distâncias médias de transporte desses insumos (irregularidade tratada no item IV.l desta instrução) ;
c) ausência de perfil geotécnico no projeto executivo da obra, fato que está em desconformidade com a IS 209/DNIT (irregularidade tratado no item IV.n deste relatório) ;
d) utilização do fator de pista de 58% para a pista dupla, superior à faixa de 35 a 48% indicada no Manual de Estudos de Tráfego do DNIT (irregularidade tratada no item IV.q desta instrução) ;
e) cálculo do transporte dos materiais betuminosos, sem a utilização da equação estabelecida na Instrução de Serviço - IS nº 02 de 18/1/2011-DNIT (irregularidade tratada no item IV.a desta instrução) . (peça 63, p. 23, do TC Processo 009.284/2012-5) 
Face a essas irregularidades, foi prolatado o Acórdão 164/2015-TCU-Plenário (Relator: Ministro José Múcio Monteiro) em 4/2/2015, conforme excerto abaixo:
ACORDAM os Ministros do Tribunal de Contas da União, reunidos em Sessão Plenária, com fundamento no art. 43, inciso I, da Lei 8.443/1992, c/c os arts. 169, inciso V, e 250, inciso II, do Regimento Interno do TCU, e ante as razões expostas pelo Relator, em:
9.1. determinar à Superintendência Regional do Departamento Nacional de Infraestrutura de Transportes no Estado do Maranhão (DNIT/MA) que:
9.1.1. avalie a possibilidade de utilização de brita produzida em vez de comercial para as obras objeto do Contrato 15 00441/2014, nos mesmos termos previstos no item 9.1.2 do Acórdão 3260/2011-TCU-Plenário, adotando a solução que melhor atenda à obra;
9.1.2. promova os ajustes no Contrato 15 00441/2014 de forma a corrigir a previsão de transporte de RR-1C em volume superior ao que será efetivamente empregado na rodovia;
9.2. dar ciência ao Departamento Nacional de Infraestrutura de Transportes (DNIT) sobre as seguintes impropriedades, verificadas no caso ora analisado, para que promova as medidas saneadoras pertinentes em seus procedimentos de projeto:
9.2.1. ausência do perfil geotécnico, fato que está em desconformidade com a IS-DNIT 209;
9.2.2. utilização do IGP-DI para corrigir o serviço de transporte de materiais betuminosos, em desconformidade com a IS-DNIT 2 de 18/01/2011;
9.2.3. ausência de justificativa técnica para utilização de fator de pista com valor superior aos limites estabelecidos na faixa de referência que consta no Manual de Estudos de Tráfego do DNIT;
9.3. arquivar os presentes autos.
Em 22/6/2016, o DNIT apresentou manifestação quanto ao cumprimento das determinações supracitadas (peça 73 do TC Processo 009.284/2012-5) , caracterizando ato de regular andamento processual, interrompendo a prescrição intercorrente (§ 1º e caput do art. 8º da Resolução-TCU 344/2022) .
Para fins de análise dessa manifestação do órgão e de monitoramento das determinações constantes desse Acórdão 164/2015-TCU-Plenário, foi autuado o processo TC Processo 011.127/2016-3 e encerrados os autos do TC Processo 009.284/2012-5.
Com vistas ao saneamento dos autos de monitoramento, em 12/5/2020, fez-se instrução preliminar com proposta de realização de diligência para obtenção de complementação da manifestação do DNIT acerca das medidas adotadas pelo órgão para cumprir as referidas determinações. Essa instrução caracteriza ato inequívoco de apuração do fato, nos termos do inciso II do art. 5º da Resolução-TCU 344/2022.
Contudo, verifica-se que o período entre a data daquela manifestação do DNIT (22/6/2016) e a data da instrução de monitoramento (12/5/2020) transcorreu prazo superior a três anos (3,89 anos) , resultando na ocorrência da prescrição intercorrente quanto à pretensão punitiva ou de ressarcimento no âmbito do TCU, nos termos do art. 8º da resolução que regulou essa prescrição.
Pelo exposto, mesmo que a relação entre este processo e os TC Processo 009.284/2012-5 (RA) e TC Processo 011.127/2016-3 (MON) configure fato coincidente ou em linha de desdobramento causal da irregularidade, face à ocorrência da prescrição intercorrente para fins de pretensões punitivas ou de ressarcimento também para aqueles autos, permanece o entendimento de ocorrência dessa prescrição nestes autos. Assim, é irrelevante a análise quanto ao aproveitamento das causas interruptivas ocorridas nos referidos autos.
Faz-se mister observar ainda o disposto no caput c/c Parágrafo único do art. 12 da Resolução-TCU 344/2022. Segundo esse dispositivo, o reconhecimento da prescrição não impede o julgamento das contas, desde que o colegiado competente reconheça a relevância da matéria, a materialidade exceda cem vezes o valor mínimo para a instauração de TCE e já tiver sido feita a citação ou a audiência.
Observa-se que, para o julgamento das contas, prosseguindo-se com a análise apesar da ocorrência da prescrição, é necessário o atendimento simultâneo da relevância da matéria tratada, da materialidade e de ter havido a citação ou a audiência dos responsáveis.
Conforme descrito no histórico desta instrução e apresentado resumidamente na Tabela 1, supra, no âmbito deste processo foram realizadas oitivas do órgão e das empresas executora, supervisora e projetista. Contudo, não houve o arrolamento de eventuais gestores aos autos, tampouco a realização de audiência.
Já quanto à materialidade, foi apontado potencial sobrepreço estimado em R$ 29 milhões (peça 53, p. 12) , representando 14,41% em relação ao valor contratado e aditivos, à época (R$ 201.963.495,68, data base de março/2012) . Esse valor caracteriza a materialidade do dano (R$ 100 mil - inciso I do art. 6º da Instrução Normativa TCU 71/2012, alterado pela IN TCU 76/2016) para fins de prosseguimento processual com vistas ao julgamento das contas. 
Outrossim, quanto à relevância de eventual atuação do TCU nesta fase processual, cabe ressaltar que os achados de auditoria tratam de apontamentos de indícios de irregularidades relacionados ao caso concreto, de forma que não se vislumbra necessidade de ação deste Tribunal no sentido de realizar determinações com vista à contribuição na gestão do órgão em razão dos achados inquinados.
Assim, em que pese haja materialidade face ao potencial sobrepreço estimado em R$ 29 milhões, não estariam presentes os outros dois requisitos para fins de continuidade da análise após reconhecida a prescrição, quais sejam: não houve audiência de gestor responsável; e não se vislumbra necessidade de realização de determinação ou recomendação ao órgão nos presentes autos.
Ademais, conforme consta do Relatório de Fiscalização 121/2019, malgrado os indícios de irregularidade apontados, a equipe de auditoria constatou que " (...) não foi observada má qualidade na execução dos serviços, com base na verificação dos ensaios técnicos e dos produtos entregues e aplicados" (peça 53, p. 12) , reforçando o indicativo de que não haveria necessidade de realização de determinação ou recomendação ao órgão, nesta fase do processo. 
Noutra linha, há que se considerar que o DNIT apresentou manifestação no sentido de adotar medidas para o saneamento das irregularidades apontadas, conforme pode-se verificar nas peças 69 e 97 destes autos. Assim sendo, mesmo sem entrar no mérito quanto a suficiência dos elementos apresentados, entende-se que as medidas adotadas pelo DNIT tendem a mitigar a materialidade e a relevância dos apontamentos da auditoria.
Dessa forma, pondera-se que cabe proposta no sentido de arquivar este processo, nos termos do art. 11 da resolução regulamentadora da prescrição no âmbito do TCU.
Por oportuno, menciona-se ainda que há delegação de competência da Auditora-chefe aos respectivos diretores para encaminhar aos Ministros Relatores os processos de controle externo de competência desta unidade, após instrução de mérito, nos termos do inciso I do art. 3º da Portaria-AudRodoviaAviação 1, de 26/1/2023.
CONCLUSÃO
A presente instrução trata de análise de ofício quanto à ocorrência da prescrição das pretensões punitiva e de ressarcimento no âmbito do TCU (art. 10 da Resolução-TCU 344/2022) , referente à auditoria realizada as obras de duplicação e adequação de capacidade e segurança na rodovia BR-010/MA, na travessia urbana de Imperatriz/MA, segmento km 246,40 ao km 260,80, incluindo oito elevados, duas novas pontes sobre o rio Cacau, recuperação, alargamento e reforço de outras duas pontes.
Observou-se que transcorreu o prazo de 3,301 anos entre os últimos eventos interruptivos e a data do presente exame técnico, de forma que não ocorreu a prescrição quinquenal (art. 2º da Resolução-TCU 344/2022) . Porém, ocorreu a prescrição intercorrente, de três anos, previstos no art. 8º da Resolução-TCU 344/2022, já considerados os eventos suspensivos. (vide Tabela 1 do exame) 
Ademais, não restou configurada a relevância para fins de direcionar determinação ou recomendação, haja vista que os apontamentos do relatório de fiscalização se referem a indícios de irregularidade no caso concreto; o DNIT apresentou elementos indicando que havia adotado providências visando sanear os apontamentos;  bem como não foi realizada audiência ou citação dos gestores, elementos necessários para o prosseguimento do processo com vista ao julgamento das contas dos responsáveis (caput c/c Parágrafo único do art. 12 da Resolução-TCU 344/2022) . (vide itens 22-37) 
PROPOSTA DE ENCAMINHAMENTO
Diante do exposto, submetem-se os autos à consideração, propondo:
com fundamento nos art. 2º e 8º da Resolução TCU 344/2022 e do art. 1º, caput e § 1º da Lei 9.873/1999, reconhecer a ocorrência da prescrição da pretensão punitiva e de ressarcimento;
informar ao Departamento Nacional de Infraestrutura de Transportes e às empresas Edeconsil construções e Locações Ltda. (CNPJ 07.073.042/0001-00) ; Geosistemas Engenharia e Planejamento Ltda. (CNPJ 70.073.275/0001-30) ; e Prosul Projetos Supervisão e Planejamento Ltda. (CNPJ 80.996.861/0001-00) do acórdão que vier a ser proferido, destacando que o relatório e o voto que fundamentam a deliberação ora encaminhada podem ser acessados por meio do endereço eletrônico www.tcu.gov.br/acordaos; e
com fundamento no art. 11 da Resolução-TCU 344/2022, encerrar e arquivar os autos.
	É o relatório.

Marcelo Beal Cordova (14264/OAB-SC), representando Prosul Projetos Supervisão e Planejamento Ltda; Milla Andrea Baldez Veloso (13.298/OAB-MA), representando Edeconsil Construções e Locações Ltda.

Não atuou.

RELATÓRIO DE AUDITORIA. OBRAS DE DUPLICAÇÃO E ADEQUAÇÃO DE CAPACIDADE E SEGURANÇA. BR-010/MA. FISCOBRAS 2019. INDÍCIOS IRREGULARIDADES. OITIVA DO DNIT E DAS EMPRESAS CONTRATADAS. VERIFICAÇÃO DA OCORRÊNCIA DE IRREGULARIDADES CONTINUADAS. NÃO RECONHECIMENTO DA PRESCRIÇÃO DAS PRETENSÕES PUNITIVAS E RESSARCITÓRIAS. ORDENAR A CONTINUIDADE DA APURAÇÃO DOS INDÍCIOS DE IRREGULARIDADE. RENOVAÇÃO DAS OITIVAS REALIZADAS. RESTITUIR OS AUTOS À UNIDADE TÉCNICA.

RELATÓRIO DE AUDITORIA (RA)

Unidade de Auditoria Especializada em Infraestrutura Rodoviária e de Aviação Civil (AudRodoviaAviação).

Trago à apreciação deste Colegiado o relatório de auditoria realizada no âmbito do Fiscobras 2019, com a finalidade de fiscalizar o Contrato UT-15.441/2014-00, referente às obras de duplicação e adequação de capacidade e segurança na rodovia BR-010/MA, na travessia urbana de Imperatriz/MA (segmento km 246,40 ao km 260,80) incluindo oito elevados, duas novas pontes sobre o rio Cacau, recuperação, alargamento e reforço de outras duas pontes.
O relatório de auditoria apontou a ocorrência das seguintes irregularidades: sobrepreço decorrente de preços excessivos frente ao mercado, projeto executivo deficiente ou desatualizado e ausência de recursos orçamentários.
Feitas as oitivas do DNIT e das empresas Prosul Projetos Supervisão e Planejamento Ltda. (supervisora) , Edeconsil construções e Locações Ltda. (contratada responsável pelas obras) e Geosistemas Engenharia e Planejamento Ltda. (projetista) , tendo as últimas peças apresentadas nos autos em 23/12/2019 (peça 98) .
Na instrução de peça 101, de 27/3/2023, o auditor da Unidade de Auditoria Especializada em Infraestrutura Rodoviária e de Aviação Civil (AudRodoviaAviação) promoveu a análise de ofício, sob a ótica da Resolução TCU 344/2022, da ocorrência da prescrição das pretensões punitiva e ressarcitória do TCU nestes autos.
Em síntese, propôs o reconhecimento da prescrição intercorrente no presente, assim como promoveu a análise da existência de possíveis causas interruptivas ocorridas no TC Processo 009.284/2012-5, que versava sobre auditoria realizada no projeto executivo de engenharia para execução das obras em questão, para fins da verificação prevista no art. 6 da Resolução TCU 344/2022.
Feito esse breve histórico, passo a decidir.
De início, já é de conhecimento de todos que a Resolução TCU 344/2022, editada em outubro de 2022, regulamentou, no âmbito do TCU, a prescrição para o exercício das pretensões punitiva e de ressarcimento, a qual determina que prescrevem em cinco anos as pretensões punitivas e de ressarcimento, contados dos termos iniciais nele indicados, interrompendo o prazo pela notificação, oitiva, citação ou audiência do responsável, ou, ainda, por qualquer ato inequívoco de apuração dos fatos. Referido normativo também disciplinou a incidência da prescrição intercorrente, caracterizada pela paralisação do processo por mais de três anos, pendente de julgamento ou despacho. 
No presente caso concreto, é possível observar o interregno de mais de 3 anos entre a última resposta encaminhada pelos responsáveis, protocolada em 23/12/2019 (peça 98) , após os sucessivos pedidos de prorrogação e a presente instrução (peça 101) , concluída em 27/03/2023.
Para avaliar a apontada ocorrência da prescrição intercorrente nos presentes autos, por força do art. 6º da Resolução-TCU 344/2022, a unidade técnica também avaliou se no âmbito do TC Processo 009.284/2012-5 haveria alguma causa interruptiva capaz de infirmar a análise conduzida.
Recorro ao seguinte trecho da instrução de peça 101, transcrita com ajustes a seguir, no qual descreve os principais atos de apuração dos fatos relacionados à obra em questão.
23.	No âmbito daquela auditoria (TC Processo 009.284/2012-5) , Relatório de Fiscalização 394/2012, foi apontado projeto executivo deficiente ou desatualizado com 21 indícios de irregularidades, dos quais cinco não foram saneados, conforme instrução de mérito daqueles autos (peça 23, p. 7-28; e peça 63, respectivamente, do TC Processo 009.284/2012-5) , relativos a:
 (...) 
24.	Face a essas irregularidades, foi prolatado o Acórdão 164/2015-TCU-Plenário (Relator: Ministro José Múcio Monteiro) em 4/2/2015, conforme excerto abaixo:
 (...) 
25.	Em 22/6/2016, o DNIT apresentou manifestação quanto ao cumprimento das determinações supracitadas (peça 73 do TC Processo 009.284/2012-5) , caracterizando ato de regular andamento processual, interrompendo a prescrição intercorrente (§ 1º e caput do art. 8º da Resolução-TCU 344/2022) .
26.	Para fins de análise dessa manifestação do órgão e de monitoramento das determinações constantes desse Acórdão 164/2015-TCU-Plenário, foi autuado o processo TC Processo 011.127/2016-3 e encerrados os autos do TC Processo 009.284/2012-5.
27.	Com vistas ao saneamento dos autos de monitoramento, em 12/5/2020, fez-se instrução preliminar com proposta de realização de diligência para obtenção de complementação da manifestação do DNIT acerca das medidas adotadas pelo órgão para cumprir as referidas determinações. Essa instrução caracteriza ato inequívoco de apuração do fato, nos termos do inciso II do art. 5º da Resolução-TCU 344/2022.
28.	Contudo, verifica-se que o período entre a data daquela manifestação do DNIT (22/6/2016) e a data da instrução de monitoramento (12/5/2020) transcorreu prazo superior a três anos (3,89 anos) , resultando na ocorrência da prescrição intercorrente quanto à pretensão punitiva ou de ressarcimento no âmbito do TCU, nos termos do art. 8º da resolução que regulou essa prescrição. 
29.	Pelo exposto, mesmo que a relação entre este processo e os TC Processo 009.284/2012-5 (RA) e TC Processo 011.127/2016-3 (MON) configure fato coincidente ou em linha de desdobramento causal da irregularidade, face à ocorrência da prescrição intercorrente para fins de pretensões punitivas ou de ressarcimento também para aqueles autos, permanece o entendimento de ocorrência dessa prescrição nestes autos. Assim, é irrelevante a análise quanto ao aproveitamento das causas interruptivas ocorridas nos referidos autos. Grifo meu.
Concordo com a análise dos possíveis atos inequívocos de apuração das irregularidades nos mencionados processos conexos, todavia deixo assentado que não estou, de forma alguma, antecipando qualquer tipo de juízo acerca do mérito do TC Processo 011.127/2016-3, visto que o processo de monitoramento do Acórdão 164/2015-TCU-Plenário (Min. José Múcio) se encontra atualmente sob a relatoria do Ministro Antônio Anastasia e a sua decisão poderá incluir também aspectos relacionados à relevância da matéria tratada, da materialidade e de já ter havido a citação ou a audiência dos responsáveis, conforme dispõe o caput c/c parágrafo único do art. 12 da novel resolução deste Tribunal.
Nos presentes autos, esses mesmos três pilares orientadores para a atuação do Tribunal nos casos de reconhecimento da prescrição das pretensões desta Corte foram avaliados pela AudRodoviaAviação, que concluiu exclusivamente pela presença da materialidade na possível irregularidade, que seria mitigada pela ausência dos demais requisitos. Além disso, consta manifestação do DNIT (peças 69 e 97) indicando que adotaria as medidas para o saneamento dos indícios de irregularidades apontadas no relatório de fiscalização.
Com o processo pautado para a sessão do dia 20/4/2023, a assessoria do Ministro Vital do Rego entrou em contato com a minha assessoria alertando que a obra ainda estaria com mais ou menos 30% de execução, e que diante da materialidade dos indícios de irregularidades o Tribunal deveria, com fulcro no art. 12 da Resolução TCU 344/2022, mesmo após reconhecer as pretensões punitiva e ressarcitória, analisar o mérito das irregularidades e propor determinações ou recomendações para o caso em concreto, no sentido de corrigir os problemas encontrados.
O mencionado artigo da resolução dispõe que:
Art. 12. O reconhecimento da prescrição da pretensão punitiva e da pretensão ressarcitória, a despeito de obstar a imposição de sanção e de reparação do dano, não impede o julgamento das contas, a adoção de determinações, recomendações ou outras providências motivadas por esses fatos, destinadas a reorientar a atuação administrativa.
Diante dessas informações, decidi retirar o processo da pauta para aprofundar se esse ou outro dispositivo dessa novel resolução possibilitaria a atuação deste Tribunal no caso concreto.
Verifiquei no site do DNIT (http://servicos.dnit.gov.br/portalcidadao acessado em 28/4/2023) que o Contrato 15 00441/2014 foi celebrado com a empresa Edeconsil Construções e Locações Ltda. no valor de R$ 168.750.000,00 e os seus aditivos somam R$ 35 milhões (20%) . Chama a atenção que a atualização monetária aplicada aos itens contratuais supera a monta de R$ 72 milhões e por força do 8º Termo Aditivo, assinado em 13/1/2023, o prazo final de vigência da avença ocorrerá em 30/03/2024. Além disso, a LOA 2023 disponibilizou R$ 85 milhões para a rodovia, contudo o seu saldo de empenho se resume a apenas R$ 10 milhões, apresentando riscos de paralização das obras.
Portanto, tem-se que: I) o referido contrato continua vigente após mais de 9 anos; II) o ajuste foi aditivado em 20%; III) somente foram executados 25% do total dos serviços previstos; e IV) estão sendo realizados pagamentos abaixo do previsto no cronograma em razão de inexistirem verbas orçamentárias suficientes para sua conclusão, tornando possível concluir que os indícios de sobrepreço decorrente de preços excessivos frente ao mercado, de projeto executivo deficiente ou desatualizado e da ausência de recursos orçamentários podem estar se renovando mensalmente, a despeito das informações encaminhadas ainda em 2019 (peças 69 e 97) de que o DNIT havia buscado sanar os apontamentos contidos no relatório de auditoria.
Nesse contexto, considero que em vez de o prazo de prescrição ter se iniciado, nos termos do inciso IV do art. 4º da Resolução TCU 344/2022, na data do conhecimento da irregularidade quando constatada em fiscalização realizada pelo Tribunal, vislumbro que no caso ora analisado, conforme prevê o inciso V do art. 4º da mesma resolução, o prazo prescricional somente deverá ser contado no dia em que tiver cessado a permanência da irregularidade continuada, o que até o momento não ocorreu. 
Assim, o simples fato de as oitivas terem sido realizadas há mais de três anos, o que possivelmente induziu a unidade técnica a considerar que os indícios de irregularidade estariam prescritos, não seria motivo para concluir pela prescrição das pretensões punitiva e ressarcitória do Tribunal porque os indícios apontados naquela fiscalização têm se renovado mensalmente.
Quanto à utilização do art. 12 da Resolução TCU 344/2022, friso que debrucei sobre o voto condutor do acórdão que aprovou a referida resolução, assim como revisitei os votos complementares que fomentaram a discussão dos efeitos do reconhecimento da prescrição nesta Corte e, apesar de entender que o normativo não se aplica diretamente às obras de duplicação e adequação de capacidade e segurança na rodovia BR-010/MA tratadas na presente fiscalização, reconheço a sua importância e a necessidade futura de o Tribunal delimitar os seus limites.
Outrossim, importante mencionar que preocupação externada pela assessoria do Min. Vital do Rego está sendo adequadamente endereçada pela proposta de acórdão que submeto aos meus pares, motivo pelo qual agradeço as ponderações gentilmente encaminhadas ao meu gabinete.
Por fim, além de considerar não prescritas as pretensões ressarcitória e punitiva neste processo, por força do inciso V do art. 4 da Resolução TCU 344/2022, mostra-se pertinente ordenar à unidade técnica responsável que dê continuidade à apuração dos indícios de irregularidades apontadas na auditoria, sem se olvidar de renovar as oitivas já realizadas junto ao DNIT e às empresas contratadas para que encaminhem a atualização das informações requeridas sobre o empreendimento.
	Diante do exposto, VOTO pela adoção da minuta de acórdão que trago à consideração deste colegiado.
TCU, Sala das Sessões, em 10 de maio de 2023.
AROLDO CEDRAZ 
Relator